臺灣板橋地方法院刑事判決　　　　　　　 95年度矚訴字第7號
公　訴　人　臺灣板橋地方法院檢察署檢察官
被　　　告　丁○○
　　　　　　甲○○
上列被告等因違反公職人員選舉罷免法案件，經檢察官追加起訴
（95年度選偵字第154 號），本院判決如下：
    主  文
丁○○共同連續對於有投票權之人，期約賄賂，而約其投票權為
一定之行使，處有期徒刑柒月，褫奪公權年，期約之賄賂新台
幣壹萬伍千元沒收。
甲○○共同連續對於有投票權之人，期約賄賂，而約其投票權為
一定之行使，處有期徒刑柒月，褫奪公權年，期約之賄賂新台
幣壹萬伍仟元沒收。
    事  實
一、緣臺北縣長候選人羅文嘉於民國94年11月27日在臺北縣三重
    市○○○○道內欲舉辦「縣市平等河岸牽手」之大型選舉造
    勢活動，時任臺北縣總工會理事長兼任羅文嘉競選總部勞工
    後援會會長之鄭素華（尚在本院審理中）於上開造勢活動前
    數日，獲得該造勢活動之訊息，其為使不知情之羅文嘉得以
    順利當選，遂起意自行提供資金，以獲取動員效果並使有投
    票權之參加者支持羅文嘉當選，乃與臺北縣機械修護業同業
    工會（下稱機械工會）秘書林方喬（業經本院判決確定）共
    同基於對有投票權人期約賄賂而約定投票權為一定行使之概
    括犯意聯絡，由其聯繫林方喬，要求機械工會最少動員500
    人參加上開「河岸牽手」之造勢活動，並向林方喬表示每位
    參加者可領取新台幣（下同）300 元，活動結束後即會和機
    械工會結算，而欲藉此種投票行賄之買票方式以影響選民意
    志，使有投票權之人於上開縣長選舉投票日時，將選票投給
    臺北縣長候選人羅文嘉，而約定投票權為一定之行使。其後
    林方喬遂向常務理事乙○○（業經本院判決確定）報告上情
    ，乙○○亦基於共同投票行賄之概括犯意聯絡，指示秘書林
    方喬通知該工會理、監事動員；且為提升動員人數，乙○○
    、林方喬並決定發給協助動員之理、監事獎金，動員100 人
    以內發給1,000 元，動員100 人以上發給1,500 元之獎金，
    林方喬遂通知與渠等分別有概括犯意聯絡之常務監事丙○○
    （業經本院判決確定）、理事丁○○、甲○○等人分別動員
    參加上開活動，丁○○、甲○○即以前揭名義，分別連續多
    次動員已然認知上開行賄意思之有投票權之該工會會員、家
    屬或友人等各約50人參加，藉此使參加之選民得以投票支持
    羅文嘉當選。嗣於上開活動結束後之數日內，鄭素華即交付
    動員費用18萬元給林方喬，並由林方喬隨即分別轉交當日有
    動員之丁○○、甲○○等理、監事，除一部分作為渠等動員
    之獎金外，欲再由渠等轉交賄賂給所動員之選民每人300 元
    ，其中丁○○領得用以期約之賄賂金額為15,000元（不包含
    其本身之動員獎金），甲○○領得用以期約之賄賂金額亦為
    15,000元（不包含其本身之動員獎金）。
二、案經臺灣板橋地方法院檢察署檢察官簽分偵查起訴。
    理  由
壹、證據能力部分：
    按「被告以外之人於審判外之言詞或書面陳述，除法律有規
    定者外，不得作為證據」，刑事訴訟法第159 條第1 項定有
    明文，此即學理上所稱「傳聞證據排除法則」。依上開法律
    規定，傳聞證據原則上固無證據能力，但如法律別有規定者
    ，即例外認有證據能力。又被告以外之人於審判外之陳述，
    雖不符同法第159 條之1 至第159 條之4 之規定，但經當事
    人於審判程序同意作為證據，法院審酌該言詞陳述或書面陳
    述作成時之情況，認為適當者，亦得為證據，此則據同法第
    159 條之5 第1 項定有明文。鑒於採用傳聞證據排除法則之
    重要理由之一，係因傳聞證據未經當事人之反詰問予以覈實
    ，若當事人願放棄對原供述人之反對詰問時，原則上即可承
    認該傳聞證據之證據能力，而揆諸我國刑事訴訟法第159 條
    之5 之立法理由，除參照前述傳聞證據排除法則之基本法理
    外，亦參考日本刑事訴訟法第326 條之立法例，查日本刑事
    審判實務之運作，有關檢察官及被告均同意作為證據之傳聞
    書面材料或陳述，可直接援引該國刑事訴訟法第326 條作為
    傳聞例外之法律依據，僅在檢察官與被告不同意之情況下，
    乃須根據其他傳聞例外規定俾以斟酌該等書面材料或陳述是
    否具有證據能力，在當事人間無爭執之案件中，傳聞證據基
    本上均可依據前引規定提出於法院使用。職是之故，我國刑
    事訴訟法第159 條之5 之適用應可作同上之解釋。經查，本
    件判決後開所示之被告丁○○、甲○○以外之人於審判外之
    陳述（包括書面陳述），固均屬傳聞證據，惟被告二人及公
    訴檢察官就前揭審判外陳述之證據能力，先後於本院準備程
    序及審判期日中均表示同意上開證據資料有證據能力。本院
    審酌上開證據資料製作時之情況，尚查無違法不當及證明力
    明顯過低之瑕疵，亦認為以之作為證據應屬適當，故揆諸前
    開法律規定與說明，爰逕依刑事訴訟法第159 條之5 第1 項
    規定，認前揭證據資料均例外有證據能力。
貳、實體方面：
  一、認定事實部分：
      訊據被告丁○○、甲○○對於渠等均為前揭機械工會之理
      事，而於前揭「河岸牽手」之造勢活動前，該機械工會秘
      書林方喬分別通知渠等動員參加該造勢活動，並告知渠等
      動員之民眾每人可得300 元之事實，固均坦承不諱，惟均
      矢口否認有何投票行賄之犯行，被告丁○○辯稱：在前揭
      造勢活動前二天，我確實有接到林方喬的電話叫我動員，
      沒有說動員多少人，但結果我沒有動員，我只有自己一個
      人前去，因為時間太緊迫了，我根本沒有去找人，也沒有
      轉交300 元給民眾的事情云云；被告甲○○則辯稱：林方
      喬是叫我帶50個人過去，但實際上我沒有帶人去，只有我
      一個人去，因為我找不到人，我有問人家要不要去，但人
      家不想去，我覺得很煩就不問了，我也沒有轉交給民眾30
      0 元的事情云云。經查：
    (一)臺北縣長候選人羅文嘉於94年11月27日在臺北縣三重市○○○○道內確有舉辦「縣市平等河岸牽手」之大型選舉造
      勢活動之事實，此有自由時報影本1 份在卷可稽（參見臺
      灣板橋地方法院檢察署95年度選偵字第50號卷第1 至3 頁
      ）；而時任臺北縣總工會理事長兼任羅文嘉競選總部勞工
      後援會會長之鄭素華於上開造勢活動前數日，獲得該造勢
      活動之訊息，其為使不知情之羅文嘉得以順利當選，遂起
      意自行提供資金，以獲取動員效果並使有投票權之參加者
      支持羅文嘉當選，乃聯繫前揭機械工會秘書林方喬，要求
      該機械工會最少動員500 人參加上開「河岸牽手」之造勢
      活動，並向林方喬表示每位參加者可領取300 元，活動結
      束後即會和機械工會結算。嗣於上開活動結束後之數日內
      ，鄭素華亦確有將現金18萬元親手交給林方喬等情，亦經
      同案被告鄭素華於調查局調查時及同案被告林方喬於調查
      局調查時、檢察官95年6 月14日偵訊中（該次偵訊經列為
      證人具結訊問）分別供述或證述綦詳（參見同署95年度選
      他字第609 號卷第80頁正面、第133 頁、第134 頁、同
      署95年度選他字第62號卷第25頁）。
    (二)其後林方喬遂向常務理事乙○○報告上情，乙○○即指示
      林方喬通知該工會理、監事動員；且為提升動員人數，乙○○、林方喬並決定發給協助動員之理、監事獎金，動員
      100 人以內發給1,000 元，動員100 人以上發給1,500 元
      之獎金之事實，業經同案被告林方喬於調查局調查時、檢
      察官95年6 月14日偵訊中及同案被告乙○○於調查局調查
      時、本院審理時分別供述或證述無訛（參見同署95年度選
      他字第609 號卷第80頁正面、第93頁背面、同署95年度
      選他字第62號卷第25頁、本院96年1 月18日審判程序筆錄
      第4 、5 頁）。
    (三)嗣林方喬遂通知理事即被告丁○○、甲○○等人分別動員
      參加上開活動之事實，固經被告二人於本院審理時坦承在
      卷，惟均否認渠等確有動員云云。惟查，同案被告林方喬
      於調查局調查時供稱：「（問：究竟通知那些理監事協助
      ？）經我回想，我除了通知丙○○、甲○○及丁○○外，
      還通知了柳文欽」、「... 我記得丙○○、甲○○、丁○○及柳文欽等4 人有向我回報動員人數... 」、「當時我
      在轉達丙○○、甲○○、丁○○及柳文欽時，有向他們4
      人說明每名參加者可獲得300 元的車馬費，當天我有出席
      11月27日的活動，當天沒有發放，可能是11月27日後，我
      拿到15萬元（後改稱18萬元）後，我依他們所報的人數發
      放... 」等語（參見同署95年度選他字第609 號卷第80
      頁）；嗣於檢察官95年6 月14日偵訊中則具結證稱：「（
      問：你同一天說道丙○○、甲○○、丁○○、柳文欽尚無
      回報人數，都有拿到電話補助津貼，及每位理監事依照他
      所回報人數給數千元至數萬元不等，是否實在？）我這些
      錢都發出去了，當初都沒有領據... 」、「（問：上次問
      你時你提及理監事動員，其中丁○○動員200 人，其他理
      監事動員100 人、丙○○動員100 人，你本身動員60人？
      ）因為動員人數回報與當天到場人有出入，所以實際動員
      人數實際上有變動，丁○○200 人是當初他跟我回報的，
      甲○○部分有動員但是實際人數是否超過50人，我無法確
      定... 」等語（參見同署95年度選他字第62號卷第25、26
      頁）；另證人柳文欽於調查局調查時證稱：「我於活動當
      天下午1 時30分自家裡騎機車到憲兵隊門前，約下午1 時
      40分到集合現場後，我看到來參加活動的人約有300 多位
      ，其中工會理事丁○○、甲○○... 各帶了約50人，另外
      常務監事丙○○帶了約100 名的人參加... 」等語（參見
      同署95年度選他字第609 號卷第73頁背面）；嗣於檢察
      官95年1 月19日偵訊中則具結證稱：「（問：其他的理監
      事是否有動員人員來參加？）丁○○及甲○○都有帶50人
      來... ，丙○○帶約100 人，會員連眷屬約去300 至400
      人」等語（參見同署95年度選他字第609 號卷第94頁背
      面）。是綜依同案被告林方喬及證人柳文欽上開所陳，可
      知林方喬確有通知被告二人等理、監事分別動員參加上開
      活動，並向渠等告知參加者每人可領300 元，嗣被告二人
      即以前揭名義，分別連續多次動員前揭機械工會會員、家
      屬或友人等各約50人參加之事實無訛。至同案被告林方喬
      固陳稱被告丁○○向其回報動員之人數為200 人，惟依證
      人柳文欽所證，其親眼目睹被告丁○○實際動員之人數則
      約50人，是被告丁○○究竟實際動員若干人即有疑問。審
      諸被告丁○○固然係向林方喬回報動員人數為200 人，但
      此僅係其所回報之動員人數，未必即係其實際動員之人數
      （蓋其亦有可能浮報），而其實際動員之人數既經證人柳
      文欽目睹僅有約50人，依事證有疑時應從有利於被告之解
      釋原則，自僅能認定被告丁○○實際動員到場之人數僅有
      50人。故公訴意旨認被告丁○○係動員約200 人，即容有
      誤會。又被告二人等理、監事於動員參加上開活動結束後
      之數日內，確有自同案被告林方喬處領得前揭動員之費用
      （包括被告二人本身之動員獎金及應轉發給每位參加者30
      0 元之15,000元費用），除經同案被告林方喬陳述如上外
      ，並經證人柳文欽於上開調查局調查及檢察官偵訊中證稱
      ：我確有於94年11月28日接獲前揭工會幹事邱樂華之電話
      通知，而我到該工會後，邱樂華即交給我一個白色塑膠袋
      ，內裝有一個白色信封等物，該白色信封內復有16,500元
      的現金，邱樂華向我告知參加活動每位300 元，其餘的是
      幹部獎金等語（參見同署95年度選他字第609 號卷第73
      頁背面、第94頁背面），且有該證人所提出之16,500元現
      金（16張1,000 元紙鈔、1 張500 元紙鈔）影本、白色信
      封影本等證據資料附卷為佐（參見同署95年度選他字第60
      9 號卷第56、149 至151 頁），復另經證人邱樂華於檢
      察官95年1 月19日偵訊中具結證稱：我確有交給柳文欽一
      個白色塑膠袋，內含有一個信封等物等語（參見同署95年
      度選他字第609 號卷第105 頁背面），足見被告二人亦
      確同有領得前揭動員費用無疑。被告二人雖於本院審理時
      一再質疑證人柳文欽係挾怨報復云云，然上開事實之認定
      ，並非僅憑證人柳文欽一人所言，被告二人徒以證人柳文
      欽係挾怨報復為辯，自非可採；況衡以同案被告林方喬、
      證人邱樂華與被告二人均無恩怨嫌隙，自無甘冒涉犯偽證
      罪之風險，而蓄意構陷被告二人入罪之理。且常人在出於
      自由意志之情況下，如非確有其事，應不至陳述對己不利
      之事實，是以同案被告林方喬、證人邱樂華所述均無不具
      任意性之情形，其等既出於自由意志而為陳述，但所為上
      開陳述猶仍對其等本身不利（其中林方喬更已因其不利於
      己之陳述，業經本院判決有罪確定），可見其等所述應俱
      屬真實無誤。準此而論，被告二人辯稱渠等並無動員參加
      云云，顯屬事後卸責之詞，要無可採。
    (五)證人乙○○於本院審理時固到庭證稱：我在上開活動現場
      有看到被告二人，但沒有看到被告二人有帶人過來等語，
      但該證人嗣又證稱：我不確定被告二人是否有動員。因為
      有些人我不認識，我無法確認實際上到底來了多少人，且
      實際上前揭機械工會的人來來去去，所以我不確定有多少
      人；而實際上現場沒有點名，所以被告二人有無動員，我
      並不清楚等語（參見本院96年1 月18日審判筆錄第4 至6
      頁）；而證人丙○○於本院審理時則證稱：我有看到被告
      二人，但我不知道被告二人有無動員等語（參見上開審判
      筆錄第8 頁）。是依上開二位證人所證，其等均不清楚被
      告二人有無實際動員，且證人乙○○原固證稱其未見到被
      告二人有帶人過來，但此乃因證人乙○○並不見得認識被
      告二人所帶來之人之緣故，故該證人嗣後始會再證稱其不
      確定被告二人有無動員。準此而論，尚難以上開二名證人
      所證執為對被告二人有利之認定。
    (五)至公訴意旨雖認：被告二人自林方喬處收受前揭動員費用
      後，業已轉發給每位參加者300 元。惟查，被告二人並未
      承認渠等有發給每位參加者300 元之事實；而依同案被告
      林方喬於前揭調查局調查及檢察官偵訊中所述，亦僅能認
      定被告二人確有自其處領得動員費用，但渠等究竟有無再
      轉發給每位參加者300 元，依其所為陳述，則尚無從認定
      ；又本件動員費用是在94年11月27日上開造勢活動結束後
      之數日內，始由鄭素華轉交林方喬，林方喬再轉交被告二
      人等理、監事，然上開造勢活動結束後，即經他人檢舉涉
      有投票行賄之嫌疑，調查局因而隨即於94年11月30日展開
      約談鄭素華、林方喬等人之動作，故被告二人在此敏感時
      刻是否確有依約分別發放給參加動員者每人300 元，抑或
      會暫避風頭而按下不予發放，更不無疑問。此外，復查無
      其他積極證據，足資證明被告二人確已轉發而交付每位參
      加者300 元之事實，自難遽認被告二人確已有轉發交付每
      位參加者300 元之事實。公訴意旨此節所認，亦容有誤會
      。
    (六)按公職人員選舉罷免法第90條之1 第1 項之投票行賄罪係
      以對於有投票權之人，行求、期約或交付賄賂或其他不正
      利益，而約其不行使投票權或為一定之行使者為構成要件
      。亦即須視行為人主觀上是否具有行賄之犯意，而約使有
      投票權人為投票權一定之行使或不行使；客觀上行為人所
      行求期約或交付之賄賂或不正利益是否可認係約使投票權
      人為投票權之一定行使或不行使之對價；以及所行求、期
      約、交付賄賂之對象是否為有投票權人而定。上開對價關
      係，在於行賄者之一方，係認知其所行求、期約或交付之
      意思表示，乃為約使有投票權人為投票權一定之行使或不
      行使；在受賄者之一方，亦應認知行賄者對其所行求、期
      約或交付之意思表示，乃為約使其為投票權一定之行使或
      不行使。且對有投票權人交付之財物或不正利益，並不以
      金錢之多寡為絕對標準，而應綜合社會價值觀念、授受雙
      方之認知及其他客觀情事而為判斷（參見最高法院92年度
      台上字第893 號判例意旨）。經查，被告二人所動員之民
      眾均係前揭機械工會之會員或親友，已如前述，衡以該機
      械工會係位於臺北縣，被告二人亦均係設籍於臺北縣，而
      本件選舉乃係臺北縣長之選舉，故僅要設籍於臺北縣之成
      年人，原則上均有臺北縣長之投票權，是以本件固無被告
      二人所動員民眾之具體資料，但仍堪認定被告二人所動員
      之民眾均係本件有投票權之選民。再者，被告二人固係藉
      以讓有投票權之前揭機械工會會員、家屬或友人參加前揭
      造勢活動為由，始讓參加者每人獲得300 元，形式上或可
      辯以此係「參加活動所得」（或車馬費、誤餐費或俗稱之
      「走路工」），而非「約以投票權為一定之行使」之所得
      云云。然則，在彼時接近臺北縣長選舉之敏感時刻，被告
      二人等人竟藉此等方式使有投票權人每人可因此獲得現金
      300 元，在時機之研判上，是否僅係單純提供「參加活動
      所得」等名目，而非在選舉上另別有所圖，已啟人疑竇；
      而衡以現金300 元雖非鉅額，但仍有一定之價值，在一般
      人觀念中，並非如不具相當價格之贈送物品，且設如僅係
      提供給參加者作為出席上開活動之相關費用（如飲食、交
      通費用等等），以當天活動之時程僅為下午而已，其相關
      費用合理而言亦僅需百來元即可，亦毋庸提供高達300 元
      之費用；又法務部於90年10月8 日以法90檢字第036885號
      函所檢附「賄選犯行例舉」第貳項，以30元之商品價值，
      作為單純加深選民印象之宣傳行為，與動搖影響投票意向
      之賄選犯行二者之劃分基礎。嗣經多年來廣為宣傳，已使
      多數候選人及選民獲悉並產生合理之信賴，被告二人等人
      當難諉為不知。渠等在有此認知之情況下，不顧渠等約定
      提供之動員金額300 元業已超過造勢活動之合理費用，而
      容有賄選觸法之虞，竟仍以約定發放高於參加造勢活動之
      合理費用之方式，在接近選舉之時刻，動員選民參加上開
      造勢活動，依社會通常觀念，及授受雙方之認知，已足以
      影響有投票權人投票之意向，是被告二人所欲交付選民之
      300 元與賄選應有對價關係，而在行賄及受賄雙方主觀上
      ，應可認識該約定交付之300 元確屬投票行賄之賄賂為是
      。
    (七)綜上所述，應堪認定被告二人確有分別參與前揭投票行賄
      之犯罪事實，渠等所辯復無足取，是以本件事證已臻明確
      ，被告二人之犯行應堪認定。
  二、論罪科刑：
    (一)查被告二人犯罪後，公職人員選舉罷免法業於94年11月30
      日修正公布，並於同年12月2 日施行。修正前處罰投票行
      賄罪之該法第90條之1 第1 項法定刑原規定為5 年以下，
      得併科新台幣40萬元以上400 萬元以下罰金；修正後之該
      法第90條之1 第1 項投票行賄罪之法定刑則提高為3 年以
      上10年以下有期徒刑，得併科新台幣100 萬元以上1,000
      萬元以下罰金。是被告二人犯罪後法律已有變更，比較新
      舊法之結果，以舊法之規定較有利於被告二人，依刑法第
      2 條第1 項前段規定（按：於95年7 月1 日修正施行之刑
      法第2 條規定，乃係關於新舊法比較適用之準據法，其本
      身無關行為可罰性要件之變更，故於95年7 月1 日前揭法
      律修正施行後，如有涉及比較新舊法之問題，即應逕依修
      正後刑法第2 條第1 項規定，為「從舊從輕」之比較），
      應適用修正前之公職人員選舉罷免法第90條之1 第1 項規
      定。
    (二)另於被告二人行為後，刑法第56條關於連續犯之規定，已
      於94年2 月2 日修正公布，並自95年7 月1 日施行。修正
      後刑法第56條規定，業已刪除連續犯之規定。故連續數行
      為而犯同一罪名，依修正前刑法第56條規定，為連續犯，
      應以一罪論，僅得加重其刑；但依修正後規定，則已無連
      續犯可資適用，即應將各次犯行以數罪併合處罰。是以適
      用修正前關於連續犯之規定，對被告二人自係較為有利。
      故經比較新舊法結果，應依刑法第2 條第1 項前段規定，
      適用修正前刑法第56條規定。至公職人員選舉罷免法第98
      條第3 項雖規定：「犯本章之罪或刑法分則第六章之妨害
      投票罪，宣告有期徒刑以上之刑者，並宣告褫奪公權」，
      惟該法並未規定褫奪公權之標準，而該法為刑法之特別法
      ，刑法總則除於其他法令有特別規定外，亦適用之，故褫
      奪公權之宣告應適用刑法第37條之規定。惟刑法第37條第
      2 項於95年7 月1 日修正施行後，將原規定之法文由「宣
      告6 個月以上有期徒刑」，修正為「宣告1 年以上有期徒
      刑」，即宣告1 年以上有期徒刑，依犯罪之性質認為有褫
      奪公權之必要者，方為1 年以上10年以下褫奪公權之宣告
      。惟從刑附屬於主刑，除法律有特別規定者外，依主刑所
      適用之法律，本件經綜合比較結果，主刑依刑法第2 條第
      1 項從舊從輕原則，既以修正前規定較有利於被告而適用
      行為時法，業如前述，從刑部分因附屬於主刑，亦適用行
      為時法即修正前刑法第37條第2 項規定，併予敘明。
    (三)核被告二人所為，均係犯修正前公職人員選舉罷免法第90
      條之1 第1 項「對於有投票權之人，期約賄賂，而約其投
      票權為一定之行使」罪。公訴意旨固認被告二人所為均係
      犯同條項之「對於有投票權之人，交付賄賂，而約其投票
      權為一定之行使」罪，然被告二人雖與有投票權之人約定
      交付賄賂，但是否確已交付賄賂，則尚難遽以認定，業如
      前述，自不得以該罪名對被告二人相繩。惟投票行賄罪之
      行求、期約、交付行為，雖屬同一條項之不同構成要件，
      但僅屬投票行賄犯行之不同階段行為，被告二人固未到達
      投票交付賄賂之階段，但仍該當投票期約賄賂之階段，而
      倘若投票交付賄賂有所成罪，兩者間應具有高度行為（即
      投票交付賄賂）吸收低度行為（即期約交付賄賂）之吸收
      犯之實質上一罪關係，是以公訴意旨既認被告二人所為係
      犯投票交付賄賂罪，爰就此部分不另為無罪之諭知。按共
      同正犯之意思聯絡，原不以數人間直接發生者為限，即有
      間接之聯絡者，亦包括在內。如甲分別邀約乙、丙犯罪，
      雖乙、丙間彼此並無直接之聯絡，亦無礙於其為共同正犯
      之成立（參照最高法院77年台上字第2135號判例意旨）。
      查鄭素華聯繫林方喬，而與林方喬共謀投票行賄，再由林
      方喬向乙○○報告後，乙○○亦與林方喬共謀投票行賄，
      而指示林方喬分別通知被告二人等前揭機械工會理、監事
      動員，故被告二人亦各自與林方喬共謀投票行賄，而各自
      為前揭之投票行賄行為。故被告二人既各自與林方喬有犯
      意聯絡及行為分擔，且林方喬復分別與鄭素華、乙○○有
      犯意聯絡，則渠等間或無直接聯絡，但既有上開間接之聯
      絡，故被告丁○○與林方喬、鄭素華、乙○○就被告丁○○前揭所為之投票行賄犯行之間及被告甲○○與林方喬、
      鄭素華、乙○○就被告甲○○前揭所為之投票行賄犯行之
      間，依刑法第28條規定（按：刑法第28條關於共同正犯之
      規定，固於95年7 月1 日同經修正施行，但就被告二人分
      別與林方喬等人係基於犯意聯絡，共同「實行」投票行賄
      犯行之情形而言，無論依新法或舊法之規定，均屬共同正
      犯，並無所謂有利或不利之情形，自無比較新舊法之問題
      【參見最高法院95年度台上字第5589號、95年度台上字第
      5669號判決意旨】，即應逕為適用裁判時法即現行之刑法
      第28條規定），均為共同正犯。被告二人先後多次投票行
      賄犯行，時間緊接，所犯構成要件相同，顯係基於概括犯
      意反覆為之，均為連續犯，依修正前刑法第56條之規定，
      各以一罪論，並均加重其刑。至公訴意旨認被告丁○○投
      票行賄之人數約有200 人，然依本院前揭所述，僅能認定
      其投票行賄之人數約有50人，故就逾此人數之投票行賄部
      分，即難認屬有罪，然此部分與前開論罪科刑之部分既有
      連續犯之裁判上一罪關係，前已述及，爰就此部分不另為
      無罪之諭知。
    (四)本院審酌選舉制度乃民主政治之重要基石，而被告二人固
      可向他人極力推銷臺北縣長候選人羅文嘉，以利其競選臺
      北縣長，但仍應以合法方式為之，詎渠等不思以合法競選
      之方式，謀求羅文嘉正當順利當選，竟配合林方喬之賄選
      通知，配合以違法方式從事投票行賄行為，且經查獲之投
      票行賄人數均達50人，足使表徵民主社會之選舉制度運作
      產生嚴重負面影響，導致選舉結果之公正性備受質疑，被
      告二人所為自屬可議，嗣渠等於犯後仍飾詞圖卸其責，渠
      等自應分別受有相當程度之刑事非難；惟另考量被告二人
      並無任何前科紀錄，此有臺灣高等法院被告前案紀錄表2
      份在卷可按，素行應均非不良，並考量渠等買票之動機、
      金額等一切情狀，酌情分別量處如主文所示之刑，以資懲
      戒。又被告二人所為係犯公職人員選舉罷免法第5 章妨害
      選舉之罪，爰併依公職人員選舉罷免法第98條第3 項規定
      ，均宣告褫奪公權3 年。又被告二人所領得而尚未轉交各
      投票權人之賄賂各15,000元，雖均未扣案，但既係用以期
      約之賄賂，仍應依公職人員選舉罷免法第90條之1 第3 項
      之規定，不問屬於被告二人與否，均分別併予宣告沒收；
      至被告二人因本件投票行賄所得之前揭動員獎金，並非投
      票行賄之賄賂，該獎金固屬被告二人犯罪所得之財物，惟
      亦均未扣案，而衡以本件案發距今已逾1 年，如欲予以沒
      收，在執行上顯有相當困擾，是為免將來本件確定後執行
      上之困擾，該等獎金爰不予宣告沒收。
據上論斷，應依刑事訴訟法第299 條第1 項前段，修正前公職人
員選舉罷免法第90條之1 第1 項、公職人員選舉罷免法第90條之
1 第3 項、第98條第3 項，刑法第2 條第1 項前段、第11條、第
28條、修正前刑法第56條、第37條第2 項、刑法第37條第3 項，
判決如主文。
本案經檢察官楊展庚到庭執行職務。
中　　華　　民　　國　　96　　年　　2 　　月　　15　　日
                  刑事第十三庭   審判長法  官  戴嘉清
                                       法  官  林晏鵬
                                       法  官  陳信旗
以上為正本證明與原本無異。
如不服本判決，應於送達後10日內向本院提出上訴狀。
　　　　　　　　　　　　　　　　　　　 書記官  陳昭綾
中　　華　　民　　國　　96　　年　　2 　　月　　15　　日
附錄本判決論罪科刑之法條：
修正前公職人員選舉罷免法第90條之1 第1 項
    對於有投票權之人，行求期約或交付賄賂或其他不正利益，
    而約其不行使投票權或為一定之行使者，處5 年以下有期徒
    刑，得併科新台幣40萬元以上4 百萬元以下罰金。
